臺灣桃園地方法院刑事判決　　　　　　　95年度交訴字第31號
公　訴　人　台灣桃園地方法院檢察署檢察官
被　　　告　乙○○
上列被告因肇事遺棄罪等案件，經檢察官提起公訴（95年度偵字
第5187號），本院判決如下：
    主  文
乙○○從事業務之人，因業務上之過失傷害人，處拘役拾日，
如易科罰金，以佰元折算壹日。又駕駛動力交通工具肇事，致
人受傷而逃逸，處有期徒刑陸月，如易科罰金，以佰元折算壹
日。
    事  實
一、乙○○駕駛計程車載客為業，係從事駕駛業務之人，於民國
    95年1 月27日中午12時30分許，駕駛牌號898-DA號營業小客
    車，沿桃園市○○路由東往西方向行駛，途經中正路272 號
    前，本應注意汽車行駛時，駕駛人應注意車前狀況，並隨時
    採取必要之安全措施；又汽車超車時，應於前車左側保持半
    公尺以上之間隔，且依當時又無不能注意之情事，竟疏未注
    意，致其所駕駛車輛於欲超越因塞車而暫停於其右前方之由
    甲○○所騎乘牌號BYG-388 號機車，因未能保持半公尺以上
    之安全間隔，而使其右前車輪輾壓甲○○之左腳盤，導致甲
    ○○受有左足挫傷之傷害。又乙○○復基於遺棄之犯意，於
    肇事後竟未停車查看而駕車離去，甲○○遂騎乘上開機車自
    後追趕，並於乙○○停等紅燈時將其攔下，惟乙○○仍未置
    理，猶逕駕車駛離，嗣經甲○○記下乙○○之車號後報警循
    線查獲。
二、案經甲○○訴由桃園縣政府警察局桃園分局報告台灣桃園地
    方法院檢察署檢察官偵查起訴。
    理  由
一、訊之被告乙○○矢口否認有何業務上過失傷害人及肇事遺棄
    犯行，辯稱：當時在菜市場人很多，被告駕駛之計程車車輪
    並沒有撞到告訴人，菜市場的老太太也有看到，是告訴人的
    左腳靠近被告所駕駛車輛的輪子旁邊，且當時菜市場很擠，
    並無法停車，被告已經搖下車窗向告訴人道歉，並沒有肇事
    遺棄之故意等語。經查：(1)被告乙○○在警詢自白：「（你
    有無駕駛898 －DA號計程車，於95年1 月27日中午12時30分
    許，在桃園市○○路272 號擦撞到一輛BYG-388 號重機車？
    ）有的，我當時在閃左方的車輛，沒有注意到右前方一輛機
    車，不慎我車輛右前輪壓傷騎士的腳... （機車騎士甲○○
    騎車追趕約50公尺並拍打你的車門，為何你又未下車處理？
    ）因當時車輛在停紅綠燈，沒有地方停車，所以沒辦法下車
    處理。」等語（見偵卷第4 頁、第5 頁）；並經告訴人甲○
    ○在警詢指稱：「一部同向行駛之計程車，右前輪壓到我的
    左腳盤，之後他倒車二次，擦撞我機車左側之後他又往前開
    未停下車來，我即騎車在中正路離肇事地點約50公尺處追上
    他，我拍他車窗，他搖下車窗，第一句話就說『我沒怪你擦
    撞我車，你現在是想怎樣』，之後他有乘客上車，再度駕車
    離開，到了中正、三民路交岔路口，她停紅燈，我再拍她車
    窗，她都不再理我，駕車離開。... 撞擊部位為我左腳...
    對方逃逸移動... 我左腳挫傷。」等語（見偵卷第12頁）；
    嗣於檢察官偵訊時亦結證：「（車禍如何發生的？）對方從
    我左後方壓過我的腳，後因他發現有撞到我，所以她又再倒
    退一次，再往前就撞到我的車。（你有追上她二次？）是。
    我第一次追上她，她口氣不好地說她沒怪我撞到她的車就算
    不錯了，還想怎樣，第二次我追她的時候，我拍打她的車窗
    ，她不理我，車子開了就走，態度惡劣。」等語（見偵卷第
    28頁）明確，且互核被告警詢自白之情節與被害人上揭指述
    被告肇事及未停車處理等情事，均大致相符，並有敏盛綜合
    醫院診斷證明書1 紙在卷足佐，足認被告上開警詢自白與事
    實相符。(2)參以被告於本院96年5 月24日審理時亦供述：「
    （是否承認有起訴書所載之犯罪事實？）我的車輪壓到告訴
    人腳的過程是實在，事後我也沒有把傷者送醫就離開。」等
    語（見同日審理筆錄第6 頁），益徵被告駕駛營小客車，車
    輪壓傷告訴人左腳盤，且未停下處理即逕自離去等情節屬實
    。此外，復有警製道路交通事故調查報告表 (一)、 (二)、
    現場圖各1 件，車損及現場照片1 張在卷足按。再者，經告
    訴人二度騎乘機車追上被告之營自小客車，並要求被告處理
    ，被告均未予置理，猶駕車逕自離去，雖被告辯稱因菜市場
    人很擠無法停車云云。惟被告既可前往較空曠的地方停車，
    或者與告訴人相約某地點處理本件車禍事故，抑或留下其聯
    絡電話擇期處理，然竟捨此各途而弗為，已足認其未有停車
    處理之意思。從而被告有肇事遺棄之故意，洵為灼然。被告
    上開所辯，核屬卸詞，不足採信。(3)按汽車行駛時，駕駛人
    應注意車前狀況，並隨時採取必要之安全措施；又汽車超車
    時，應於前車左側保持半公尺以上之間隔，道路交通安全規
    則第94條第3 項、第101 條第5 款分別定有明文。查本件事
    故當時之道路情況，氣候晴，日間自然光線，視距良好，路
    面為乾燥無缺陷之柏油，道路無障礙物等情，有前揭道路交
    通事故調查報告表（一）在卷可稽，被告竟疏未注意車前狀
    況，隨時採取必要之安全措施，及超車時應於前車左側保持
    半公尺以上之安全間隔，致右前車輪輾壓告訴人甲○○之左
    腳盤，從而被告對於本件車禍之發生，自有違反上開注意義
    務之過失甚明。又被告因本件車禍，致告訴人受有前揭傷害
    ，被告之過失行為，與告訴人所受傷害結果間，具有相當因
    果關係。
二、查被告行為後，刑法及刑法施行法部分條文業經修正公布，
    並均於95年7 月1 日施行。修正後刑法第2 條第1 項之規定
    ，係規範行為後法律變更所生新舊法律比較適用之準據法，
    於修正後刑法施行後，應適用修正後刑法第2 條第1 項規定
    之「從舊從輕」之原則為比較；修正後刑法第2 條第2 項，
    則為同條第1 項之特別規定，於修正後刑法施行後，關於非
    拘束人身自由之保安處分，應依修正後刑法第2 條第2 項之
    規定，適用裁判時之法律。又修正後刑法第35條，乃刑之重
    輕之法定次序與標準，應適用裁判時之修正後刑法第35條之
    規定。修正後刑法第2 條第1 項係採「從舊從輕」原則，適
    用最有利於行為人之法律。既曰法律，自較刑之範圍為廣；
    除法律有特別規定者（如修正後刑法第2 條第2 項非拘束人
    身自由之保安處分適用裁判時法，修正後刑法施行法第9 條
    之3 規定之情形），應依其規定；或事關執行之緩刑之宣告
    ，或犯罪在刑法修正施行前，自首在刑法施行後之自首部分
    ，或程序之規定（程序從新，如刑法第40條沒收宣告之程序
    規定），應適用裁判時之修正後刑法之規定外；依修正後刑
    法第2 條第1 項比較時，應就「罪、刑」有關之共犯、未遂
    犯、連續犯、牽連犯、結合犯以及累犯加重、自首減輕暨其
    他法定加減原因（如身分加減）與加減例等一切情形，綜其
    全部之結果而為比較後，予以整體適用，不能割裂而分別適
    用有利益之條文。關於易科罰金之折算標準、易服勞役之折
    算標準及期限、罰金與死刑是否併予執行、多數有期徒刑定
    應執行之刑時之最高刑期之限制等之修正，事涉行為人易刑
    折算標準金額之多寡與期限之長短及定執行刑時能否就罰金
    刑併予執行或有期徒刑定應執行之刑時最高度之限制，亦均
    屬依修正後刑法第二條第一項所應比較適用法律之範圍。拘
    束人身自由之保安處分，並非屬修正後刑法第2 條第2 項規
    定應適用裁判時法之範圍，除有特別規定者外，亦屬應依修
    正後刑法第2 條第1 項比較適用之法律；從刑附屬於主刑，
    除法律有特別規定者外，依主刑所適用之法律（以上參考最
    高法院95年5 月23日刑事庭第8 次會議決議及最高法院24年
    上字第4634號、24年上字第5292號、27年上字第2615號判例
    ）。其次，法律有變更而須為新、舊法之比較以定其適用之
    目的，厥唯保障行為人之既有法律地位不致因法律之修正而
    惡化或受到更不利益之結果並兼謀行為人之利益，此為最高
    之價值，非必斤斤於法律體系適用之完整性，況或基於法規
    之性質，如程序性之法律、事涉執行之緩刑規定，依法理係
    均應適用新法，或因法律另有規定，如修正後刑法第2 條第
    2 項規定「非拘束人身自由之保安處分係適用裁判時之法律
    」，修正後刑法施行法第3 條之1 第2 項規定「於九十四年
    一月七日刑法修正施行前犯併合處罰數罪中之一罪，且該數
    罪均符合第四十一條第一項得易科罰金之規定者，適用九十
    年一月四日修正之刑法第四十一條第二項規定」，即有此情
    形係一律適用行為時法之舊法，由是可見遇有法律修正而須
    選擇適用新法或舊法時，應依法規之性質或視法律之規定各
    自決之，不受其他法規如何適用之羈絆，在選法適用時，本
    即寓有可據個別之特性而割裂分別適用新法或舊法之容許性
    ，縱令須為利、弊之比較以定如何適用之法規亦無不同，至
    數項經修正之法律須整體比較以同其新、舊法之適用俾維持
    法律體系之完整性，核係各該法律在適用上因具「依附及相
    互關聯」之特性使然，非屬新、舊法應比較利、弊藉資保障
    行為人之既有法律地位兼謀其利益之立法意旨所必然。準此
    以解，就「罪、刑」有關之規定諸如共犯、未遂犯、連續犯
    、牽連犯、結合犯以及累犯加重、自首減輕暨其他法定加減
    原因（如身分加減）與加減例等一切情形，應綜其全部之結
    果而為比較後，予以整體適用，不能割裂而分別適用有利益
    之條文，固如前述，惟究其緣由，實係著眼於因各該規定皆
    涉及犯罪之態樣、階段、罪數、法定刑得或應否加、減暨加
    減之幅度，並進而影響法定刑或處斷刑之範圍，換言之，各
    該「罪、刑」之規定須經綜合考量整體適用後，方能據以限
    定法定刑或處斷刑之範圍，嗣始得於該範圍內為一定刑之宣
    告，易詞以言，個別宣告刑雖屬單一之結論，然實係經綜合
    考量整體適用各相關「罪、刑」規定之所得，因之，宣告刑
    所據以決定之各相關「罪、刑」規定，顯具適用上之「依附
    及相互關聯」之特性，自須同其新、舊法之適用，第查，「
    易刑」或「定執行刑」係規範宣告刑得或應如何執行之法律
    ，核屬為刑之宣告後始生應否適用問題之規定，非屬宣告刑
    所據以決定因而須先行確定如何適用新、舊之法規，依其性
    質，在未為刑之宣告前亦無可能確定應否適用而預先選定須
    適用新或舊法，復無此必要，不寧唯是，該規定所涵攝之「
    小前提」係「宣告刑」，猶與「罪、刑」規定涵攝之「小前
    提」為「歷史社會事實」迥異，職是，「易刑」及「定執行
    刑」之規定，不論涵攝之「小前提」、決定應否適用之階段
    及適用後所得之法律效果，與「罪、刑」之規定皆不相侔，
    與之顯不具適用上之「依附及相互關聯」之特性，依前述，
    要毋須與「罪、刑」之規定同其新、舊法之適用，自得秉其
    本身之性質而各據應涵攝之「小前提」為新、舊、利、弊之
    比較後個別定其法律之適用，尤應敘明。茲首就與本案有關
    且於為刑之宣告前須先行及連帶確定應如何適用之法律修正
    情形列述如下：與罪、刑有關且須依修正後刑法第2 條第1
    項規定為利、弊之比較以定如何適用之法律變更部分：修正
    前刑法第33條第5 款規定「罰金：（銀元）一元以上。」，
    復依罰金罰鍰提高標準條例第1 條前段規定提高為10倍，折
    算新台幣為30元；修正後刑法第33條第5 款規定「罰金：新
    臺幣一千元以上，以百元計算之。」；次查，刑法分則各條
    文所定之罰金刑，其幣別原為「銀元」，又倘非屬72年7 月
    26日至94年1 月7 日間新增或修正之條文，所定罰金數額並
    依罰金罰鍰提高標準條例第1 條前段規定提高為10倍，惟依
    95年6 月14日修正公布、同年7 月1 日施行之中華民國刑法
    施行法第1 條之1 ：「中華民國九十四年一月七日刑法修正
    施行後，刑法分則編所定罰金之貨幣單位為新臺幣。九十四
    年一月七日刑法修正時，刑法分則編未修正之條文定有罰金
    者，自九十四年一月七日刑法修正施行後，就其所定數額提
    高為三十倍。但七十二年六月二十六日至九十四年一月七日
    新增或修正之條文，就其所定數額提高為三倍。」，現行刑
    法中，有關於罰金刑之計算單位及其最低度刑之規定已有修
    正，自屬法律變更。準此，經綜合適用修正前、後之罪、刑
    相關規定予以比較，修正後之規定顯非較修正前之規定對被
    告有利，因之，依現行即修正後刑法第2 條第1 項前段規定
    ，此部分自應整體適用修正前刑法之有關規定，合先敘明。
三、查被告係駕駛營小客車載送乘客為業，駕駛計程車為其業務
    。核被告所為係犯刑法第284 條第2 項前段之業務過失傷害
    罪、第185 條之4 之肇事遺棄罪。被告所犯上開二罪，一為
    過失，另為故意，行為互殊，應予分論併罰。茲審酌被告犯
    罪之動機、告訴人所受傷害程度、被告之過失程度、飾詞否
    認態度不佳、迄未與告訴人達成和解等一切情狀，各量處如
    主文所示之刑。次按刑法易科罰金之規定亦經修正，修正前
    刑法第41條第1 項前段規定：「犯最重本刑為五年以下有期
    徒刑以下之刑之罪，而受六個月以下有期徒刑或拘役之宣告
    ，因身體、教育、職業、家庭之關係或其他正當事由，執行
    顯有困難者，得以一元以上三元以下折算一日，易科罰金。
    」，此折算標準並應適用修正前罰金罰鍰提高標準條例第2
    條規定，就其原定數額提高為一百倍折算一日，亦即被告行
    為時之易科罰金折算標準，應以銀元100 元以上300 元以下
    之數額折算1 日，經換算為新臺幣，則應以新臺幣30 0 元
    以上900 元以下折算1 日。惟95年7 月1 日施行之刑法第41
    條第1 項前段規定：「犯最重本刑為五年以下有期徒刑以下
    之刑之罪，而受六個月以下有期徒刑或拘役之宣告者，得以
    新臺幣一千元、二千元或三千元折算一日，易科罰金」，於
    同日並廢除罰金罰鍰提高標準條例第二條之規定，亦即係以
    新台幣1,000 元、2,00 0元或3,000 元折算1 日，經比較結
    果，易科罰金之規定，修正後之規定顯非較有利於行為人，
    依修正後刑法第2 條第1 項前段規定，此部分應適用行為時
    法，爰依修正前刑法第41條第1 項前段、修正前罰金罰鍰提
    高標準條例第2 條規定，併諭知對各被告所宣告之刑易科罰
    金之折算標準。
據上論斷，應依刑事訴訟法第299 條第1 項前段，修正後刑法第
2 條第1 項前段，刑法第284 條第2 項前段、第185 條之4 ，修
正前刑法第41條第1 項前段，罰金罰鍰提高標準條例第1 條前段
，修正前罰金罰鍰提高標準條例第2 條，判決如主文。
本案經檢察官許曉微到庭執行職務。
中　　華　　民　　國　　96　　年　　5 　　月　　31　　日
                  交通法庭審判長　法　官　蔡榮澤
                                  法  官  魏于傑
                                  法　官　蕭世昌
以上正本證明與原本無異。
如不服本判決，應於判決送達後10日內向本院提出上訴狀（應附
繕本），上訴於臺灣高等法院。
    　　　　　　　　　　　　　　　書記官　林韡婷
中　　華　　民　　國　　96　　年　　5 　　月　　31　　日
附錄本案論罪科刑法條
行為時刑法第284條第1項前段、刑法第185條之4
中華民國刑法第284條
（過失傷害罪）
因過失傷害人者，處 6 月以下有期徒刑、拘役或 5 百元以下罰
金，致重傷者，處1 年以下有期徒刑、拘役或5 百元以下罰金。
從事業務之人，因業務上之過失傷害人者，處 1 年以下有期徒刑
、拘役或1 千元以下罰金，致重傷者，處 3 年以下有期徒刑、
 拘 役或2 千元以下罰金。
中華民國刑法第185條之4
（肇事遺棄罪）
駕駛動力交通工具肇事，致人死傷而逃逸者，處 6 月以上 5 年
以下有期徒刑。
